臺灣高等法院刑事判決
111年度上訴字第1184號
上　訴　人　臺灣新北地方檢察署檢察官
被　　　告　彭○○　
　　　　　　　　　　
　　　　　　　　　　
上列上訴人因被告家暴傷害案件，不服臺灣新北地方法院110年
度簡上字第374號，中華民國111年1月18日第一審判決（起訴案
號：臺灣新北地方檢察署110年度偵字第3543號），提起上訴，
本院判決如下：
    主  文
上訴駁回。               
    理  由
一、經本院審理結果，認第一審判決對被告彭○○為無罪之諭知，
    核無不當，應予維持，並引用第一審判決書記載之證據及理
    由（如附件）。
二、檢察官上訴意旨略以：告訴人邱○○於警詢時已證稱：我先徒
    手打被告一巴掌，質問被告後，又打被告一巴掌，被告也有
    還手，將我壓在地上，拉扯我頭髮，用拳頭攻擊我頭部等語
    ，並於偵訊證稱：我先打被告巴掌後，被告將我壓制在地，
    再用手拉我的頭髮，再用拳頭攻擊我頭部等語，復於原審證
    稱：我有先打被告一巴掌，後來又打兩巴掌，被告有用拳頭
    捶我的頭、抓頭髮、推我等動作等語。告訴人三次證述並無
    扞格之處，兼以證人徐○○於警詢時證稱：告訴人先動手打被
    告右臉一巴掌，之後又踹被告的車子，被告就用左手拳頭打
    告訴人頭部，並用右手拉告訴人頭髮等語，亦與告訴人所述
    互核一致。原審僅以徐○○為告訴人之前夫，而認其證詞有迴
    護告訴人之疑慮，難憑其片面證述，遽認被告有上開行為，
    而為不採信之認定。惟告訴人縱有先攻擊被告之行為，但被
    告顯然有拳毆告訴人之舉動，顯非「正當防衛」即可評價，
    被告與告訴人本屬互毆，此部分原審判決認事用法顯有違誤
    ，爰請求撤銷原判決，另為適當之判決等語。
三、本院查：
(一)告訴人於警詢證稱：我先徒手打被告一巴掌，質問被告後，
    又打一巴掌，被告也還手，將我壓在地上，拉扯我頭髮，用
    拳頭攻擊我頭部等語（見偵卷第9頁背面），並於偵訊證稱
    ：我先打被告巴掌後，被告將我壓制在地，再用手拉我的頭
    髮，再用拳頭攻擊我頭部等語（見偵卷第36、43頁），復於
    原審證稱：我有先打被告一巴掌，後來又打兩巴掌，被告有
    用拳頭捶我的頭、抓頭髮、推我等語（見簡上卷第118頁至
    第129頁）。是告訴人自承有先動手掌摑被告後，方與被告
    產生後續衝突等情無訛。惟就告訴人指稱被告有壓制、拉扯
    其頭髮及以拳頭攻擊其頭部等節，被告於警詢供稱：告訴人
    衝過來拳打腳踢，我把她推倒，有拉扯到告訴人頭髮等語（
    見偵卷第7頁背面，簡上卷第174頁勘驗筆錄），並於偵訊供
    稱：我並沒有用拳頭毆打告訴人，只有把告訴人推開，告訴
    人有跌倒，另外有不小心拉到告訴人頭髮等語（見偵卷第36
    、41頁）；復於原審供稱：我先被告訴人用包包打頭，並用
    拳頭毆打等語（見簡上卷第55頁）。是被告供述先遭告訴人
    掌摑之情與告訴人之證述相符外，被告僅坦承有拉扯到告訴
    人頭髮及推擠（並稱係告訴人自行跌倒）等動作，並堅詞否
    認有何壓制告訴人及以拳頭攻擊告訴人等行為，則告訴人指
    證遭被告壓制及以拳頭攻擊，是否與事實相符，自應調查其
    他證據以資審認。
(二)經原審傳訊證人即到場之員警鄭凱文、蔡紀東，鄭凱文證稱
    ：我是聽到砸車的聲音就過去看，到場時已經衝突完畢，並
    未互相動手，沒有肢體動作了，當時告訴人躺在地上，我就
    將被告及告訴人帶回派出所，告訴人有說對前女婿很不滿才
    砸車，我知道告訴人有受傷，很像是手腕還是哪裡有傷，告
    訴人是說跌倒在地，感覺有站不起來的感覺，不是流一大堆
    血，是破皮，告訴人當時沒有說是被被告推倒，後來做筆錄
    時才講，當時告訴人還衝上來要打被告，我才將兩邊拉開，
    在派出所前告訴人與徐○○還有作勢要打人等語（見簡上卷第
    110至118頁）；蔡紀東證稱：當時是男女兩方在派出所內，
    女方的爸爸很想揍男方，後來雙方離開後，又聽到吵鬧聲，
    出去後看到一男一女扭打在一起，印象中看到女生用皮包甩
    那個男生，那個男生就抓住那個女生，怎麼抓忘記了，後來
    有把女生推倒，所謂推倒是指女生拿背包這樣甩，男生後來
    就好像互相抓住，可能男生一使勁，女生往後退好幾步跌倒
    摔在地上，女方的爸爸蠻魁梧的、要衝進來，我就全力擋住
    女方的爸爸，並沒有看到被告與告訴人的情形，印象中告訴
    人沒有較明顯的受傷或流血等語（見簡上卷第160至168頁）
    。鄭凱文、蔡紀東雖證述有目擊被告與告訴人之間有拉扯，
    或告訴人被推跌倒等情，然其等並未目睹被告如何以拳頭攻
    擊告訴人或將其壓制之行為，則被告除前述拉扯頭髮、推擠
    之動作外，是否有拳頭攻擊或壓制告訴人之行為，即有疑義
    。至證人徐○○固於警詢證稱：告訴人先動手打被告右臉一巴
    掌，之後又踹被告的車子，被告就左手拳頭打告訴人頭部，
    並用右手拉告訴人頭髮等語（見偵卷第12頁），惟與鄭凱文
    、蔡紀東證述並未目睹被告有以拳頭攻擊告訴人等情未合，
    且徐○○於案發前被通知到派出所處理被告與其前妻甲○○間糾
    紛時即很火爆，想揍被告，嗣於案發現場見告訴人跌倒在地
    時，亦衝動的要衝上前等情，業據蔡紀東於原審證述在卷（
    見簡上卷第161至162頁），與被告於本院供述：告訴人、徐
    ○○當時看到我就像看到仇人一樣要衝過來打我，徐○○是被警
    察攔住等語相符（見本院卷第65頁），顯見徐○○當時確有作
    勢欲毆打被告，復以徐○○與告訴人曾為夫妻關係，堪認徐○○
    與被告之立場對立、利害相反，其警詢之證述具有較高之真
    實性疑慮，所為證述難以採信，自不足為告訴人上開證述之
    補強證據。從而，本件自難單憑告訴人片面之指述，在無其
    他補強證據之情形下，遽認被告有壓制及以拳頭攻擊告訴人
    之行為。
(三)按刑法第23條前段規定之正當防衛，係以對於現在不法侵害
    ，出於防衛自己或他人權利之行為為要件，行為人實施正當
    防衛，必須本人或第三人由於他人當前之違法侵害或攻擊，
    處在無法立即獲得公權力保護之緊急狀態，基於人類之自衛
    本能，使用私力，從事必要之防衛，以排除現在正在進行之
    違法侵害或攻擊。又所稱「不法之侵害」，只須客觀上有違
    法之行為，即可以自力排除其侵害而行使防衛權，且不以侵
    害大小與行為輕重而有所變更；侵害是否為現在，應以其侵
    害是否繼續中，可否即時排除為準，苟侵害狀態尚在繼續而
    被害人仍有受侵害危險，而可即時排除者，仍不失為現在之
    侵害（最高法院90年度台上字第4175號判決採同一意旨）。
    職是，刑法上之防衛行為，祇以基於排除現在不法侵害而不
    超越必要程度為已足，不以出於不得已之行為為條件，亦即
    行為人主觀上認識現有不法侵害存在而有防衛之意思，客觀
    上有防衛之行為，自得主張正當防衛。至彼此互毆，若一方
    能證明其初無傷人之行為，因排除對方不法之侵害而加以還
    擊，即得以正當防衛論（最高法院30年上字第1040號、95年
    度台上字第5617號判決意旨參照）。查，本件案發前告訴人
    及徐○○既已對被告有所不滿，並在派出所內即有作勢攻擊被
    告之行為，業據鄭凱文、蔡紀東於原審證述在卷，業見前述
    ，且觀諸告訴人於原審證述：當時警察要把我們拉開時，我
    還很生氣想要繼續打被告等語（見簡上卷第121至122頁），
    足見告訴人於案發前即有毆打被告之動機。又被告與告訴人
    離開派出所後，告訴人隨即前往砸毀被告之自小客車，並掌
    摑被告2至3下等情，亦據被告於警詢、原審供述在卷（見偵
    卷第7頁，簡上卷第126頁），與告訴人於警詢、原審證述情
    節大致相符（見偵卷第9頁背面，簡上卷第120、123、128、
    129頁），堪認告訴人砸毀被告之自小客車及掌摑被告2至3
    下之行為，已達侵害被告之身體、財產安全，客觀上足認被
    告當時受有現在不法之侵害。復依鄭凱文於原審證稱：我們
    把雙方拉開，因為告訴人還要衝上來打被告，告訴人看起來
    很憤怒，一直罵被告，感覺很想打被告等語（見簡上卷第11
    5頁），告訴人於原審亦證稱：警察幫忙把我們拉開，我當
    時很生氣也很想要攻擊被告等語（見簡上卷第121頁），足
    認告訴人先砸毀被告車輛及數度掌摑被告等行為後，仍持續
    作勢欲毆打被告，告訴人對於被告之不法侵害仍持續當中。
    則被告面對告訴人持續中之不法侵害行為，因而推擠告訴人
    ，縱亦有拉扯告訴人肢體及頭髮之行為，以避免告訴人之攻
    擊等行為，應僅係防衛之舉，此觀諸卷附診斷證明書所示告
    訴人之傷勢多為擦挫傷，而被告亦受有頭部外傷、下嘴唇擦
    傷、頸部擦傷、下背疼痛等傷害即明（見偵卷第16、17、44
    頁），被告所受傷害與告訴人之傷勢程度尚稱相當，被告所
    採取之防衛手段自非過於激烈，應認合於比例原則，是其在
    防衛之過程中雖有造成告訴人受有上述傷勢，應仍屬防衛行
    為之範疇。從而，被告辯稱：我是正當防衛，我一下車就被
    告訴人打，他還砸我車，然後告訴人就一直打，我都沒有還
    手，後來警察來了，就把我們拉開，告訴人還一直衝過來要
    打我，我就把她推開，告訴人有跌倒，我有勾到告訴人頭髮
    等語（見簡上卷第175頁，本院卷第36頁），應可採信。檢
    察官上訴指稱告訴人縱有先攻擊被告之行為，惟被告拳毆告
    訴人之舉動，顯非「正當防衛」即可評價，被告與告訴人本
    屬互毆，被告有傷害犯行云云，並非可採。
(四)檢察官於本院聲請傳喚證人徐○○，欲證明被告有傷害告訴人
    之犯行乙節（見本院卷第39頁），然徐○○經本院合法傳喚未
    到，且於案發當時有作勢毆打被告，其與被告之立場對立、
    利害相反，應認其警詢之證述具有較高之真實性疑慮，所為
    證述難以採信，俱如前述，是徐○○之證述憑信性低，能否證
    明待證事實，顯非無疑，況本件事證已明，從而徐○○既未到
    庭，檢察官亦表示「請依法審酌」（見本院卷第64頁），本
    院認無再傳喚之必要，併此敘明。
四、綜上所述，本件依檢察官所舉證據所為訴訟上之證明，於通
    常一般人仍有合理之懷疑存在，尚未達於可確信其真實之程
    度，此外復查無其他積極之證據足以證明被告確有公訴意旨
    所指之傷害犯行，則要屬不能證明被告犯罪。原審合議庭以
    不能證明被告犯罪，而依刑事訴訟法第452條、第455條之1
    第1項、第3項、第4項但書、第369條、第364條、第301條第
    1項規定，撤銷原簡易判決，諭知被告無罪之判決，經核認
    事用法，並無不合，應予維持，檢察官上訴意旨係就前開卷
    證為與本院相異之認定，仍認應就被告予以論罪科刑，而指
    摘原判決不當，為無理由，應予駁回。
據上論斷，應依刑事訴訟法第373條、第368條，判決如主文。
本案經檢察官蕭方舟到庭執行職務。
中　　華　　民　　國　　111 　年　　5 　　月　　26　　日
                  刑事第二庭    審判長法　官  遲中慧
                                      法　官  李世華
                                      法　官  楊志雄
以上正本證明與原本無異。
檢察官如不服本判決，應於收受送達後20日內向本院提出上訴書
狀，惟須受刑事妥速審判法第9條限制。其未敘述上訴之理由者
，並得於提起上訴後20日內向本院補提理由書(均須按他造當事
人之人數附繕本)「切勿逕送上級法院」。
刑事妥速審判法第9條：
除前條情形外，第二審法院維持第一審所為無罪判決，提起上訴
之理由，以下列事項為限：
一、判決所適用之法令牴觸憲法。
二、判決違背司法院解釋。
三、判決違背判例。
刑事訴訟法第 377 條至第 379 條、第 393 條第 1 款之規定，
於前項案件之審理，不適用之。
                                      書記官  林昱廷
中　　華　　民　　國　　111 　年　　5 　　月　　26　　日


【附件】：
臺灣新北地方法院刑事判決
110年度簡上字第374號
上  訴  人 
即  被  告  彭○○
上列上訴人即被告因家暴傷害案件，不服本院中華民國110年6月
11日110年度簡字第1323號第一審刑事簡易判決（起訴案號：110
年度偵字第3543號），提起上訴，本院管轄之第二審合議庭判決
如下：
    主  文
原判決撤銷。
彭○○無罪。
    理  由
一、公訴意旨略以：被告彭○○與告訴人邱○○前係岳母女婿關係，
    為家庭暴力防治法第3條第3款之家庭成員關係。因被告與其
    前妻（即告訴人之女）甲○○間有感情糾紛，告訴人於民國10
    9年12月14日1時34分許，在新北市○○區○○街00號福安宮，徒
    手對被告摑掌（告訴人涉犯傷害罪嫌部分，另經檢察官為不
    起訴處分確定），彭○○竟基於傷害他人身體之犯意，徒手毆
    打告訴人，致其受有頭部外傷併頭皮挫、擦傷，四肢多處挫
    、擦傷等傷害。因認被告涉犯刑法第277條第1項之傷害罪嫌
    。　　
二、按犯罪事實應依證據認定之，無證據不得認定犯罪事實；不
    能證明被告犯罪者應諭知無罪之判決，刑事訴訟法第154條
    第2項、第301條第1項分別定有明文。另按犯罪事實之認定
    ，係據以確定具體的刑罰權之基礎，自須經嚴格之證明，故
    其所憑之證據不僅應具有證據能力，且須經合法之調查程序
    ，否則即不得作為有罪認定之依據。倘法院審理之結果，認
    為不能證明被告犯罪，而為無罪之諭知，即無前揭第154條
    第2項所謂「應依證據認定」之犯罪事實之存在。因此，同
    法第308條前段規定，無罪之判決書只須記載主文及理由。
    而其理由之論敘，僅須與卷存證據資料相符，且與經驗法則
    、論理法則無違即可，所使用之證據亦不以具有證據能力者
    為限，即使不具證據能力之傳聞證據，亦非不得資為彈劾證
    據使用。故無罪之判決書，就傳聞證據是否例外具有證據能
    力，本無須於理由內論敘說明（最高法院100年度台上字第2
    980號刑事判決意旨參照）。
三、公訴意旨認被告涉犯刑法第277條第1項之傷害罪嫌，係以被
    告彭○○之供述、告訴人邱○○之指證、告訴人之恩主公醫院診
    斷證明書、傷勢照片作為論據。訊據被告固坦承有於前述時
    間、地點，與告訴人發生拉扯，及告訴人受有上開傷害之事
    實，惟堅決否認有何傷害之犯行，辯稱：伊下車就被告訴人
    用包包打頭並用拳頭毆打，有數名警察有過來看，伊出於防
    衛意識，把告訴人推開而已等語。
四、經查：
(一)被告有於前述時間、地點，遭告訴人掌摑、砸車，被告並與
    告訴人有拉扯之動作，嗣後告訴人受有頭部外傷併頭皮挫、
    擦傷，四肢多處挫、擦傷等傷害等情，為被告坦承在卷（見
    臺灣新北地方檢察署110年度偵字第3543號卷《下稱偵卷》第7
    頁至第8頁、第36頁、第41頁及背面、本院110年度簡上字第
    374號卷《下稱簡上卷》第55頁），核與證人即告訴人、證人
    甲○○、證人即告訴人前夫徐○○、證人即新北市政府警察局三
    峽派出所員警鄭凱文、蔡紀東之證述相符（偵卷第9頁至第1
    2頁背面、第36頁、簡上卷第109頁至第129頁、第160頁至第
    168頁），且有告訴人傷勢照片、告訴人與被告之恩主公醫
    院診斷證明書暨病歷資料告各1份（偵卷第15頁至第17頁、
    第44頁、簡上卷第85頁）可證，此部分之事實足以認定。然
    被告以前述之答辯為自己辯護，則本案之爭點即為：被告之
    行為是否有正當防衛之阻卻違法事由之適用？
(二)質諸證人即告訴人於警詢時證稱：伊先徒手打被告一巴掌，
    質問被告後，又打一巴掌，被告也還手，將伊壓在地上，拉
    扯伊頭髮，用拳頭攻擊伊頭部等語（偵卷第9頁背面）；於
    偵查中證稱：伊先打被告巴掌後，被告將伊壓制在地，再用
    手拉伊的頭髮，再用拳頭攻擊伊頭部等語（偵卷第36頁、第
    43頁）；於本院審理時結證稱：伊有先打被告一巴掌，後來
    又打兩巴掌，被告有用拳頭捶伊的頭、抓頭髮、推伊等動作
    等語（簡上卷第118頁至第129頁），是綜合證人即告訴人指
    證內容，其已自陳有先動手掌摑被告之動作，方與被告產生
    後續衝突等情無訛；惟就所指稱被告有壓制、拉扯頭髮及以
    拳頭攻擊頭部乙節，被告於警詢陳稱：告訴人衝過來拳打腳
    踢，我把她推倒，有拉扯到告訴人頭髮等語（偵卷第7頁背
    面、本院卷第174頁勘驗筆錄）；偵查中則陳稱：伊並沒有
    用拳頭毆打告訴人，只有把告訴人推開，告訴人有跌倒，另
    外有不小心拉到告訴人頭髮等語（偵卷第36頁、第41頁）；
    於本院準備程序陳稱：伊先被告訴人用包包打頭，並用拳頭
    毆打等語（簡上卷第55頁），是除先遭告訴人掌摑之情核與
    告訴人所述相符外，被告僅坦承有拉扯到頭髮、推擠（並稱
    係告訴人自行跌倒）等動作，否認有壓制及以拳頭攻擊告訴
    人。
(三)經本院於審理時傳訊證人即到場之員警鄭凱文、蔡紀東，證
    人鄭凱文具結證稱：伊係聽到砸車的聲音就過去看，到場時
    已經衝突完畢，並未互相動手，沒有肢體動作了，當時告訴
    人躺在地上，伊就將被告及告訴人帶回派出所，告訴人有說
    對前女婿很不滿才砸車，伊知道告訴人有受傷，很像是手腕
    還是哪裡有傷，告訴人是說跌倒在地，感覺有站不起來的感
    覺，不是流一大堆血，是破皮，告訴人當時沒有說是被被告
    推倒，後來做筆錄時才講，當時告訴人還衝上來要打被告，
    伊才將兩邊拉開，在派出所前告訴人與徐○○還有作勢要打人
    等語（簡上卷第110頁至第118頁）；證人蔡紀東結證稱：當
    時是男女兩方在派出所內，女方的爸爸很想揍男方，後來雙
    方離開後，又聽到吵鬧聲，出去後看到一男一女扭打在一起
    ，印象中看到女生用皮包甩那個男生，那個男生就抓住那個
    女生，怎麼抓忘記了，後來有把女生推倒，所謂推倒是指女
    生拿背包這樣甩，男生後來就好像互相抓住，可能男生一使
    勁，女生往後退好幾步跌倒摔在地上，女方的爸爸蠻魁梧的
    、要衝進來，伊就全力擋住女方的爸爸，並沒有看到被告與
    告訴人的情形，印象中告訴人沒有較明顯的受傷或流血等語
    （簡上卷第160頁至第168頁），是綜合證人鄭凱文、蔡紀東
    上開證述內容觀之，固有目擊被告與告訴人有拉扯，或因而
    致告訴人跌倒之情，然並未目睹被告有何以拳頭攻擊告訴人
    或將其壓制之行為，自難認被告除前述拉扯頭髮、推擠之動
    作外，尚有何拳頭攻擊或壓制之行為。至證人徐○○固於警詢
    時證稱：告訴人先動手打被告右臉一巴掌，之後又踹被告的
    車子，被告就左手拳頭打告訴人頭部，並用右手拉告訴人頭
    髮等語（偵卷第12頁），惟衡諸證人徐○○既係告訴人之前夫
    ，且依證人蔡紀東之證述，證人徐○○於案發前被通知到派出
    所處理被告與甲○○糾紛時即很火爆，想揍被告；嗣於案發現
    場見告訴人跌倒在地時，亦衝動的要衝上前等語（本院卷第
    161頁至第162頁），是其證詞自不無迴護告訴人之疑慮，自
    難僅憑其片面證述，遽認被告有上開行為。
(四)按對於現在不法之侵害，而出於防衛自己或他人權利之行為
    ，不罰，刑法第23條前段定有明文。案發前告訴人及其前夫
    徐○○既已對被告有所不滿，並在派出所內即有作勢攻擊被告
    之行為，此觀告訴人亦自承：「（檢察官問：當時警察要把
    你們拉開時你還很生氣想要繼續打被告？）對。」等語自明
    （簡上卷第121頁至第122頁），已足認有對被告不利之動機
    。待渠等離開派出所後，告訴人隨即前往砸被告車輛，復掌
    摑被告2至3下，已達侵害被告之身體、財產安全，客觀上足
    認被告當時受有現在不法之侵害。而告訴人先數度掌摑及以
    皮包甩向被告，徐○○亦在場作勢，可見不法侵害仍持續當中
    。被告為防護自身權益而推擠告訴人，縱亦有拉扯四肢或頭
    髮之舉止，應屬適當、必要、且合宜之防衛手段。此觀告訴
    人之傷勢多為擦挫傷，而被告亦受有頭部外傷、下嘴唇擦傷
    、頸部擦傷、下背疼痛等傷害，各有其前述診斷證明書可憑
    ，被告所受傷害與告訴人之傷勢尚稱相當，並未有明顯失衡
    之情形，則被告所採取之防衛手段自非過於激烈，應認合於
    比例原則，是其在防衛之過程中雖有傷及告訴人，仍屬正當
    防衛之行為，應有正當防衛之阻卻違法事由之適用。
五、綜上所述，告訴人先砸壞被告車輛後又掌摑被告，被告方為
    推擠、拉扯之行為，是被告所為屬於正當防衛之行為，依法
    不應處罰，而應諭知無罪之判決。原審予以論罪科刑，自有
    未洽，是被告上訴否認犯罪，指摘原判決不當，為有理由，
    自應撤銷原判決而為無罪之諭知。而按檢察官聲請以簡易判
    決處刑之案件，經法院於審理後，認應為無罪判決之諭知者
    ，應適用通常程序審判之，刑事訴訟法第452條、第451條之
    1第4項但書第3款定有明文。是以本案既不能證明被告犯罪
    ，應對被告為無罪判決之諭知，而為保障當事人之審級利益
    及揆諸上開說明，爰將原判決撤銷，逕依通常程序為第一審
    判決。　　
據上論斷，應依刑事訴訟法第455條之1第1項、第3項、第452條
、第451條之1第4項但書第3款、第369條第1項前段、第364條、
第301條第1項，判決如主文。
本案經檢察官劉仕國聲請以簡易判決處刑，由檢察官吳宗光於本
審到庭執行公訴。
中　　華　　民　　國　　111 　年　　1 　　月　　18　　日
                  刑事第十三庭  審判長法  官  陳昭筠
　　　　　　　　　                    法  官  陳幽蘭
　　　　　　　　　                    法  官  陳建良